【裁判字號】    97,重家上,4
【裁判日期】    980324
【裁判案由】    履行遺產繼承契約
【裁判全文】
臺灣高等法院臺南分院民事判決  97年度重家上字第4號
上  訴  人  甲 ○ ○
                        樓
訴訟代理人  李 永 裕  律師
被 上 訴人  丁○○○
            丙 ○ ○
共      同
訴訟代理人  許安德利  律師
            許 世   律師
被 上 訴人  乙 ○ ○
訴訟代理人  曾 怡 靜  律師
上列當事人間請求履行遺產繼承契約事件，上訴人對於中華民國
九十七年六月十九日臺灣臺南地方法院第一審判決（九十六年度
重家訴字第一一號）提起上訴，本院於九十八年三月十日言詞辯
論終結，判決如下：
      主      文
上訴駁回。
第二審訴訟費用由上訴人負擔。
      事  實  及  理  由
一、上訴人主張：訴外人程金成於民國九十四年六月十二日死亡
    ，兩造係其全體繼承人。兩造間為就共同繼承如附表所示三
    筆土地之遺產協議分割，於九十四年九月二十五日達成協議
    並簽訂協議書之契約（下稱系爭協議契約）；其中約定附表
    編號１所示土地歸伊與被上訴人丙○○所有，編號２所示土
    地則全部歸伊所有。系爭遺產分割契約既經全體繼承人協議
    成立並生效，復無因合意解除而失其效力，詎被上訴人等拒
    不依系爭協議契約履行所有權移轉登記義務。為此，依履行
    契約之法律關係，求為命被上訴人丁○○○、丙○○、乙○
    ○應將附表編號１所示土地之公同共有部分，辦理移轉登記
    予上訴人所有；被上訴人丁○○○、乙○○應將附表編號２
    所示土地之公同共有部分，辦理移轉登記予上訴人及被上訴
    人丙○○按應有部分各二分之一保持共有之判決。原審為伊
    敗訴判決尚有未洽，並聲明：(一)原判決廢棄。(二)上廢棄部分
    ，被上訴人丁○○○、丙○○、乙○○應將附表編號１所示
    土地之公同共有部分，辦理移轉登記予上訴人所有；被上訴
    人丁○○○、乙○○應將附表編號２所示土地之公同共有部
    分，辦理移轉登記予上訴人及被上訴人丙○○按應有部分各
    二分之一保持共有。(三)第一、二審訴訟費用由被上訴人負擔
    。
二、被上訴人丁○○○、丙○○、乙○○則以：兩造間雖就共同
    繼承如附表所示三筆土地之遺產達成分割協議，惟系爭協議
    契約嗣經上訴人提議，伊等全部同意而合意解除，並由兩造
    委託代書就附表所示三筆土地辦理公同共有之繼承登記在案
    。系爭協議契約既經兩造合意解除，上訴人依已合意解除而
    失效之契約，請求伊等履行遺產分割協議，即為無理由等情
    詞，資為抗辯；並聲明：(一)上訴駁回。(二)第二審訴訟費用由
    上訴人負擔。
三、上訴人主張：訴外人程金成於九十四年六月十二日死亡，兩
    造係其全體繼承人。兩造間為就共同繼承如附表所示三筆土
    地之遺產協議分割，於九十四年九月二十五日成立系爭協議
    契約，其中約定附表編號１所示土地歸伊與被上訴人丙○○
    所有，編號２所示土地則全部歸伊所有等情，除據上訴人於
    原審提出而為被上訴人所不爭之協議書、系爭土地登記謄本
    存卷（原審家補字卷第九頁、第一五頁至第一八頁）可參外
    ，且為被上訴人所不爭，堪信上訴人之上開主張為真實。
四、上訴人另主張：兩造間就共同繼承所得之遺產已協議為分割
    ，系爭協議契約其後並未因合意解除而失其效力等情，則為
    被上訴人否認，並以上情置辯；是兩造間就共同繼承遺產所
    為分割協議之契約，是否業經兩造合意解除而失其效力？厥
    為本件訴訟首應審究之爭點。
五、按契約之合意解除係契約行為，即以第二次契約解除第一次
    契約之謂（最高法院六十三年台上字第一九八九號判例意旨
    參照）。次按民法第一百五十三條第一項規定：當事人互相
    表示意思一致者，無論其為明示或默示，契約即為成立。至
    按所謂默示之意思表示，係指依表意人之舉動或其他情事，
    足以間接推知其效果意思者而言，並據最高法院著有二十九
    年上字第七六二號判例可資參照；本件被上訴人抗辯：兩造
    間為協議分割遺產而成立之系爭協議契約，業經兩造合意解
    除等語，雖為上訴人否認，惟查：
（一）上訴人於系爭遺產分割協議書簽立後，與被上訴人丙○○
      共同以被上訴人乙○○為對造，主張：「坐落台南市○○
      段九號土地係甲○○所有，其上未辦保存登記建物即門牌
      號碼台南市○○路四０號之一房屋，則為訴外人即伊等生
      父程金成於生前出資建造，並贈與予甲○○、丙○○二人
      取得建物所有權；惟乙○○於八十二、三年間，竟以偽造
      文書方式將上開土地之所有權應有部分十分之一，以贈與
      為原因辦理移轉登記予乙○○名下；另於八十二年十一月
      五日將上開房屋之納稅義務人名義，以贈與為原因辦理變
      更為乙○○」等語，而本於不當得利法律關係，於九十四
      年十一月十七日具狀向台南地院起訴，求為命乙○○將上
      開土地所有權之移轉登記予以塗銷，將上開建物之納稅義
      務人變更之稅籍申報予以撤銷之判決。嗣台南地院另案以
      九十四年度訴字第一四七０號為甲○○、丙○○二人之敗
      訴判決後，甲○○、丙○○聲明不服提起上訴，再經台南
      高分院於九十五年九月十九日以九十五年度上字第一二三
      號判決駁回其等上訴，因甲○○、丙○○並未提起第三審
      上訴而確定（下稱前案訴訟事件）等情，業經本院依職權
      調取上揭民事卷宗核閱無誤，且為兩造不爭執之事實。
（二）又，上訴人甲○○在前案訴訟事件之第二審訴訟程序進行
      中，於九十五年八月十六日以電話傳真方式，交付予當時
      委任之訴訟代理人許安德利律師收受之傳真稿略謂：「許
      律師：1.勝利路四０號之一房屋若無法要回，甲○○拒絕
      將來勝利路四０號之一房屋依其原坐落位置，分割土地給
      予乙○○。2.父親遺產中土地扣除經國稅局同意抵遺產稅
      後之剩餘土地，依法辦理繼承登記，乙○○依法登記其應
      繼分，即每塊土地乙○○均繼承四分之一，遺產稅按繼承
      比率由乙○○負擔繳納，我方不再支付予乙○○任何現金
      ，不給任何通行權或文件，廢除九十四年九月二十五日協
      議書。3.我母親會再與許律師約時間見面詳談。4.土地依
      法辦理繼承登記，若乙○○不會同繳其應負擔之遺產稅，
      我方代墊繳納，須取得那些文件，將來才可以向乙○○要
      回代墊之遺產稅？」等情，此有被上訴人丙○○、丁○○
      ○於原審提出而為兩造均不爭執真正之傳真稿乙紙存卷（
      參見原審重家訴字卷第三四頁）可佐。
（三）另財政部台灣省南區國稅局台南市分局（下稱國稅局台南
      市分局）於九十五年九月二十二日，以南區國稅南市一字
      第０九五００四五四四七號函知甲○○、丙○○、丁○○
      ○三人，准將坐落仁德鄉○○段793地號（重測前為一甲
      段526 -1地號）、大宅段1050、1051、1052、1053、1054
      、1061、1062地號、土庫段413、414、1132、1135、1142
      、1143、1152、1163等十六筆地號土地，抵繳繼承人應納
      之遺產稅。其後兩造並共同委託訴外人徐秋月代書於九十
      五年十月三十日，向台南縣歸仁地政事務所申辦以上開十
      六筆地號土地抵繳遺產稅款，及將土地移轉予中華民國之
      過戶程序，嗣並已全部辦妥登記者，並有台南縣歸仁地政
      事務所於九十七年三月三十一日，以所登記字第０九七０
      ００二七六九函檢送土地登記申請書、登記清冊、國稅局
      台南市分局上揭公函、遺產稅實物抵繳稅款明細表、使用
      證明書等件存卷（參見原審重家訴字卷第一七五頁至第一
      八三頁）可按。
（四）此外甲○○、丙○○、丁○○○三人申請就被繼承人程金
      成之遺產稅以實物抵繳，其中抵繳不足之稅款二百九十八
      萬二千四百九十七元已於九十五年十月三十日繳清乙情，
      亦有國稅局台南市分局於九十七年一月二十八日，以南區
      國稅南市一字第０九七００二九０七五號函檢送甲○○、
      丙○○、丁○○○三人填載之實物抵繳申請書、同意書、
      切結書、抵繳財產清單在卷（參見原審重家訴字卷第一四
      九頁至第一五七頁）可憑。至於乙○○應負擔遺產稅款四
      分之一合計共七十五萬六千九百二十一元部分，已由乙○
      ○於九十五年十一月一日以郵局跨行匯款方式，匯至丁○
      ○○所有華僑銀行台南分行帳戶；乙○○另應負擔委託代
      書辦理程金成遺產繼承、抵稅款案件之代書費、登記規費
      等四分之一費用合計共三萬零六百五十元部分，亦已支付
      予徐秋月代書收受等情，並有被上訴人乙○○於原審提出
      而為兩造均未爭執真正之遺產稅款明細傳真、遺產稅繳款
      書、匯款申請書、收據、規費明細等件存卷（參見原審重
      家訴字卷第八三頁至第八七頁）可參。
（五）再者，證人許安德利、戊○○、上訴人甲○○、被上訴人
      丙○○本人於本院審理時均到場；其中：
    (1)證人許安德利證述：「伊於前案訴訟中是甲○○、丙○○
      的訴訟代理人，代理甲○○、丙○○與被上訴人乙○○談
      論和解事宜；惟乙○○不願意讓步而不成立。伊於九十五
      年八月十五日接到甲○○傳送上揭傳真稿，其後丁○○○
      與丙○○之妻戊○○於同年月二十三日到伊事務所，伊將
      傳真函影印交付二人，她們看完以後說，既然甲○○的意
      思是如此，就順著甲○○的意思。甲○○與伊通話中，已
      表示要按照四分之一來繼承。」等語（本審卷第六八頁、
      第六九頁）。
    (2)證人戊○○證述：「上揭傳真是我到許律師事務所看到的
      ，是甲○○打電話要我去找許律師看這份資料，我看了之
      後先向我婆婆口述，再給我先生看。」等語（本審卷第七
      二頁）。
    (3)上訴人甲○○則陳稱：「上揭傳真是我傳真給許律師，因
      在前案訴訟中，於九十五年八月四日有到二審法院協談，
      法官要我們提出和解方案，我與乙○○都有提出方案，我
      是把我的方案傳真給許律師看，因前案的二審和解沒成立
      ，這方案也不算數而作廢。」等語（本審卷第七二頁）。
    (4)被上訴人丙○○亦陳稱：「上揭傳真是我太太從許律師那
      裡拿回來給我看的。」等語（本審卷第七三頁）。
（六）綜參上開各情：
    (1)證人許安德利、戊○○及被上訴人丙○○本人均證述：於
      前案訴訟事件審理期間，確實收受、知悉被上訴人甲○○
      之上揭傳真稿者，與上訴人甲○○自陳確有傳真系爭傳真
      稿予證人許安德利收受之事實，互核相符，堪信證人許安
      德利所為上開證述內容為真實。
    (2)其次，證人許安德利證述：甲○○於電話中表示要按照四
      分之一來繼承等語明確，對照兩造在上訴人甲○○於九十
      五年八月十五日傳真解除系爭協議契約後，除以共同繼承
      之十六筆土地抵繳遺產稅款外，另於九十五年十月三十日
      繳清抵償不足之遺產稅款，且由全體繼承人按四分之一平
      均分擔所繳納之遺產稅款，及因委託代書代辦遺產繼承、
      抵繳稅款案件而支付之各款項等等；復於九十六年二月十
      五日就附表所示三筆土地全部登記為全體繼承人公同共有
      等情以觀，堪信被上訴人丙○○、乙○○、丁○○○等三
      人抗辯：系爭協議契約因上訴人提議，至遲兩造於九十六
      年二月十五日就附表所示三筆土地辦理為公同共有之繼承
      登記時，已合意解除者，尚非無據。
    (3)上訴人雖再抗辯：系爭傳真稿係伊於前案訴訟事件審理中
      提出之訴訟和解方案，且伊並未授意安德利律師轉達丙○
      ○及乙○○二人，許安德利未與伊確認真意，縱許安德利
      確有轉達協議書內容與被上訴人等知悉，亦屬無權代理。
      況許安德利於前案訴訟中確未將傳真內容告知被上訴人乙
      ○○，不生兩造合意解除系爭協議契約效力云云；惟按解
      釋意思表示，應探求當事人之真意，不得拘泥於所用之辭
      句，民法第九十八條定有明文。本件上訴人係於前案訴訟
      之第二審法院審理期間，將系爭傳真稿以電話傳真方式，
      交付予當時委任之訴訟代理人許安德利律師收受，固堪信
      上訴人當時原意僅係提出與被上訴人乙○○協商終止紛爭
      之和解方案而已；然系爭傳真稿除明載「廢除九十四年九
      月二十五日協議書」等語外，同時列載：「父親遺產中土
      地扣，除經國稅局同意抵遺產稅後之剩餘土地，依法辦理
      繼承登記，乙○○依法登記其應繼分，即每塊土地乙○○
      均繼承四分之一，遺產稅按繼承比率由乙○○負擔繳納，
      我方不再支付予乙○○任何現金（第二點）」、「土地依
      法辦理繼承登記，若乙○○不會同繳其應負擔之遺產稅，
      我方代墊繳納，須取得那些文件，將來才可以向乙○○要
      回代墊之遺產稅？（第四點）」等語，其內容具體，且直
      指被上訴人乙○○應繼承四分之一遺產之意思明確，完全
      推翻系爭協議契約之內容；對照系爭傳真稿交付予許安德
      利後，兩造亦完全依照法定應繼分比例即繼承人各四分之
      一繼承遺產，而就附表所示三筆土地辦理為公同共有之繼
      承登記，併按繼承人各四分之一比例分擔應繳之遺產稅款
      及支付各項代辦費用，已如上述；衡情，苟非兩造間均有
      以「按法定應繼承分繼承遺產」，而取代履行系爭協議契
      約之意思表示者，豈得如此？是上訴人以系爭傳真稿之交
      付，應足認係向被上訴人為解除系爭協議契約之要約意思
      表示；嗣被上訴人丙○○、丁○○○經許安德利律師告知
      ，被上訴人乙○○則由代書通知而知悉上情，其等均無異
      議而就附表所示三筆土地，按法定應繼承分辦理遺產之繼
      承登記，縱認其等並未向上訴人明示承諾合意解除系爭協
      議契約，且兩造間並未直接對話而明示合意解除系爭協議
      契約，然兩造均同意委託代書代辦遺產繼承、抵繳稅款等
      事務，並配合辦理上開繼承登記，凡此種種，均足堪認定
      兩造間確有合意解除系爭協議契約之默示意思表示至明。
      是系爭協議契約至遲於兩造委託代書向地政事務所申辦，
      而於九十六年二月十五日就附表所示三筆土地登記為全體
      繼承人公同共有時，因兩造之意思表示合致而成立生效；
      上訴人抗辯：系爭協議契約未經兩造合意解除云云，委無
      足採。
六、綜上，本件上訴人主張：兩造間為就共同繼承如附表所示三
    筆土地之遺產協議分割，於九十四年九月二十五日達成協議
    而成立系爭協議契約，其中約定如附表編號１所示土地歸伊
    與被上訴人丙○○所有，編號２所示土地則全部歸伊所有者
    ，固無不合；惟系爭協議契約至遲經兩造於九十六年二月十
    五日合意解除而溯及自始失其效力。從而，上訴人主張本於
    契約履行之法律關係，求為命被上訴人丁○○○、丙○○、
    乙○○將附表編號１所示土地之公同共有部分，辦理移轉登
    記予上訴人所有；被上訴人丁○○○、乙○○將附表編號２
    所示土地之公同共有部分，辦理移轉登記予上訴人及被上訴
    人丙○○按應有部分各二分之一保持共有之判決，即屬無據
    ，不應准許。原審為其敗訴之判決，認事用法均無不合，上
    訴意旨指摘原判決不當，求予廢棄改判，為無理由，應予駁
    回。
七、本件事證已臻明確，兩造其餘攻擊防禦方法之陳述，與判決
    結果並無影響，爰不一一論述，併此敘明。
八、據上論結，本件上訴為無理由，依民事訴訟法第四百四十九
    條第一項、第七十八條，判決如主文。
中    華    民    國    98    年    3    月    24     日
                    民事第三庭  審判長法  官  陳  光  秀
                                      法  官  莊  俊  華
                                      法  官  李  文  賢
上為正本係照原本作成。
如對本判決上訴，須於判決送達後20日內向本院提出上訴狀，未
表明上訴理由者，應於上訴後20日內，向本院提出理由書（須附
繕本）。依法須繳納裁判費並應委任律師為訴訟代理人，始得上
訴。
中    華    民    國    98    年    3    月    25     日
                                      書記官  劉  清  洪
【附記】
民事訴訟法第466條之1：
(1)對於第二審判決上訴，上訴人應委任律師為訴訟代理人。但上
  訴人或其法定代理人具有律師資格者，不在此限。
(2)上訴人之配偶、三親等內之血親、二親等內之姻親，或上訴人
  為法人、中央或地方機關時，其所屬專任人員具有律師資格並
  經法院認為適當者，亦得為第三審訴訟代理人。
民事訴訟法第466條之2：
  上訴人無資力委任訴訟代理人者，得依訴訟救助之規定，聲請
  第三審法院為之選任律師為其訴訟代理人。
 附表
┌──┬────────┬──┬────┬────┬─────┬───────┐
│編號│地           號 │地目│土地面積│所有權人│權利範圍  │備     註     │
│    │（台南市○○段）│    │(㎡)    │        │          │              │
├──┼────────┼──┼────┼────┼─────┼───────┤
│ 1  │28              │建  │289     │丁○○○│公同共有  │登記原因：繼承│
│    │                │    │        │丙○○  │1/1       │登記日期：96年│
│    │                │    │        │乙○○  │          │2月15日。     │
│    │                │    │        │甲○○  │          │              │
├──┼────────┼──┼────┼────┼─────┼───────┤
│ 2  │35              │旱  │1,024   │丁○○○│公同共有  │登記原因：繼承│
│    │                │    │        │丙○○  │1/1       │登記日期：96年│
│    │                │    │        │乙○○  │          │2月15日。     │
│    │                │    │        │甲○○  │          │              │
├──┼────────┼──┼────┼────┼─────┼───────┤
│ 3  │43              │建  │246     │丁○○○│公同共有  │登記原因：繼承│
│    │                │    │        │丙○○  │1/1       │登記日期：96年│
│    │                │    │        │乙○○  │          │2月15日。     │
│    │                │    │        │甲○○  │          │              │
└──┴────────┴──┴────┴────┴─────┴───────┘


司法院資訊處製作；財團法人民間司法改革基金會備份。
